【裁判字號】    98,易,174
【裁判日期】    980713
【裁判案由】    誣告
【裁判全文】
臺灣桃園地方法院刑事判決               98年度易字第174號
公  訴  人  臺灣板橋地方法院檢察署檢察官
被      告  乙○○
上列被告因誣告案件，經檢察官提起公訴（臺灣板橋地方法院檢
察署九十七年度偵字第一○七二九號），而由臺灣板橋地方法院
諭知管轄錯誤判決（九十七年度易字第二二一八號），移送本院
，本院判決如下：
    主  文
乙○○無罪。
    理  由
壹、公訴意旨略以：被告乙○○明知其國民身分證並未遺失，竟
    基於誣告之犯意，於民國九十六年十月十七日晚間八時許，
    在桃園縣政府警察局龜山分局大埔派出所，向員警佯稱其曾
    分別於同年五月二十一日及同年八月二十五日，前往址設於
    臺北市○○○路二二二巷六弄五號一樓之「聲色映研社」及
    址設於臺北市○○路二號二樓之某通訊行面試，並將身分證
    正本交由負責面試之人員等情，而請求警方協助偵查偽造文
    書罪嫌，並由該管警察局受理，以此方式向警察局未指定犯
    人誣告涉犯偽造文書罪，嗣經警方通知相關證人後而循線查
    獲上情，因認被告係涉犯刑法第一百七十一條第一項未指定
    犯人誣告罪嫌。
貳、證據能力部分：
    本案下述所引用之供述及非供述證據，經本院依法踐行調查
    證據程式，檢察官及被告均不爭執各該證據之證據能力，且
    亦查無依法應排除其證據能力之情形，是後述所引用證據之
    證據能力均無疑義。
、實體部分：
一、按犯罪事實應依證據認定之，無證據不得認定犯罪事實；又
    不能證明被告犯罪者，應諭知無罪之判決，刑事訴訟法第一
    百五十四條第二項、第三百零一條第一項分別定有明文。次
    按事實之認定，應憑證據，如未能發現相當證據，或證據不
    足以證明，自不能以推測或擬制之方法，以為裁判基礎；又
    所謂認定犯罪事實之證據，係指足以認定被告確有犯罪行為
    之積極證據而言，而認定犯罪事實所憑之證據，雖不以直接
    證據為限，間接證據亦包括在內，然而無論直接或間接證據
    ，其為訴訟上之證明，須於通常一般人均不致有所懷疑，而
    得確信其為真實之程度，始得據之為有罪之認定，倘其證明
    尚未達到此一程度，而有合理懷疑存在時，事實審復已就其
    心證上理由予以闡述，敘明其如何無從為有罪之確信，因而
    為無罪之判決，尚不得任意指為違法（最高法院二十九年上
    字第三一○五號、四十年台上字第八六號、七十六年台上字
    第四九八六號等判例要旨供參）。又按誣告罪之成立以意圖
    他人受刑事處分或懲戒處分，而為虛偽之告訴、告發、報告
    者為其構成要件；所謂虛偽係指明知無此事實故意捏造而言
    ，若告訴人誤認有此事實或以為有此嫌疑，自不得指為虛偽
    ，即難科以本罪；又誣告罪之成立，以告訴人所訴被訴人之
    事實必須完全出於虛構為要件，若有出於誤會、懷疑有此事
    實或誇大其詞而為申告，以致不能證明其所訴之事實為真實
    ，縱被訴人不負刑責，而告訴人本缺乏誣告之故意，亦難成
    立誣告罪名；且誣告罪之成立，以意圖他人受刑事處分虛構
    事實而向該管公務員申告為其要件，故其所訴事實，雖不能
    證明係屬實在，而在積極方面尚無證據證明其確係故意虛構
    者，仍不能遽以誣告罪論處（最高法院四十年台上字第八八
    號、四十四年台上字第八九二號、四十六年台上字九二七號
    等判例意旨參照）。
二、公訴人認被告乙○○涉犯誣告罪嫌，無非係以證人甲○○之
    證述，並觀諸卷附行動電話／第三代行動電話服務申請書申
    請人之簽名、筆跡、書寫習慣均相同，依肉眼判斷即可知悉
    顯係同一人所簽署，更可證明行動電話門號0000000
    000號係同一人所申請，此外並有卷附電信門號登記表、
    未申請遠傳門號聲請書等為其主要之論據。訊據被告乙○○
    矢口否認其有何未指定犯人誣告之犯行，並辯稱：伊曾於九
    十六年五月二一日前往臺北市○○○路二二二巷六弄五號一
    樓聲色映研社應徵，於公司有要求要影印身分證，由黃先生
    將伊身分證拿去影印，伊並沒有到通訊行申辦行動電話，卷
    附行動電話門號0000000000號之申請書均非由伊
    寫的等語，經查：
  (一)查被告乙○○有於九十六年十月十七日晚間八時許，前往桃
    園縣政府警察局龜山分局大埔派出所向承辦警員李明勇申訴
    ：其曾於九十六年五月二十一日前往址設臺北市○○○路二
    二二巷六弄五號一樓之聲色映研面試時，將自己之身分證、
    駕照等正本交予負責面試的黃先生，且其於九十六年十月間
    因收到遠傳電信公司法務催收信函電話費用新臺幣（下同）
    一萬一千四百二十二元，發現其遭人冒用身分向遠傳電信公
    司申請行動電話0000000000號，但實際上其並無
    申請該門號等語，並由該派出所警員李明勇製作報案筆錄一
    情，有九十六年十月十七日調查筆錄一份在卷可稽，復為被
    告始終坦認在卷，固堪以認定被告確有前往桃園縣政府警察
    局龜山分局大埔派出所以未指明犯人方式，向承辦警員李明
    勇申告有人在未經其同意或授權下，冒用其名義任意申辦行
    動電話門號0000000000號之事實無誤。
  (二)觀諸證人甲○○迭於警詢、檢察官偵訊及本院審理時均證述
    ：九十六年五月二十五日，是被告本人親自到址設三重市○
    ○○路三八號之一之星光通訊行，被告持身分證、駕照之雙
    正本證件向伊申請行動電話門號並搭配購買二手行動電話，
    且伊有將該身分證影印，並填寫身分證封套浮水編碼000
    0000000號，而申請書上面經銷商欄位是由伊填寫，
    但是乙○○簽名部分，均由被告本人簽名，因為伊當時有核
    對雙證件，所以伊可以確定是在庭被告所簽立，且伊所任職
    通訊行是不允許以影本證件申請門號，且要核對身分證上之
    浮水編碼，當時伊有確認身分證上的人與來申請的人是同一
    人等語（見臺灣板橋地方法院檢察署九十七年度偵字第一○
    七二九號卷第十、十一、三一、三二頁、本院易字卷第三十
    頁正面、第三一頁正面），且經本院當庭勘驗被告所庭呈身
    分證、駕照正本與行動電話門號0000000000號申
    請書之結果：「一乙○○身分證部分，其正面之姓名、出生
    年月日、發證日期、統一編號等欄位及反面父母、配偶、役
    別、出生地、住址及身分證編碼之各項記載，與偵查卷第十
    八、四四頁申請書上所示乙○○之身分證影本正反面相符。
    二與乙○○身分證正本背面之附合之膠套上，右上角有浮水
    編碼0000000000，和偵查卷內由證人甲○○在影
    本上方註記之編號0000000000相符。三依卷內前
    次影印乙○○身分證影本反面右上角無法顯示正本右上角浮
    水編碼。四乙○○名義之駕照，其管轄編號為000000
    000000號，與上開偵查卷申請書右上角由甲○○所寫
    駕照證件號碼000000000000號相符。」等情，
    有本院所製作勘驗筆錄一份存卷足按，固可認定證人甲○○
    於處理上開門號申請人申請之際，該申請人所提出之名義為
    「乙○○」身分證、駕照與被告所持有自己名義身分證、駕
    照上所記載各項身分資料、身分證封套浮水編碼及駕照管轄
    編號均屬一致。然本院依職權將上開門號申請書原本及被告
    本人親筆書寫多筆資料送法務部調查局鑑定，該局將本院所
    提供之上開行動電話／第三代行動電話服務申請書原本之筆
    跡列為甲類筆跡，而被告當庭親筆筆跡原本、網路郵局儲匯
    壽業務暨電子商務服務契約原本、履歷表原本、平日書寫信
    件、資料等原本列為乙類筆跡，並以歸納分析、特徵比對方
    式鑑定結果，認甲類筆跡之結構佈局、態勢神韻與乙類筆跡
    不符，且甲類筆跡之書寫習慣，包括起筆、收筆、筆力、筆
    速、筆序等筆劃細部特徵，亦與乙類筆跡不同等情，有法務
    部調查局九十八年一月十二日調科貳字第○九八○○○一一
    九一○號鑑定書在卷可參，是依鑑定結果，應認前開門號申
    請書（即行動電話／第三代行動電話服務申請書）上申請人
    親簽欄「乙○○」簽名部分，並非為由被告本人所親自簽名
    無誤。況參酌一般申請門號作業交易常態，多由申請人前往
    電信公司直營店或經銷商申請，而承辦人員與申請人間本即
    互不相識，且處理申辦門號過程多為書面作業，僅需數分鐘
    至半小時內即可完成，是申請人與承辦人員間相互注視時間
    不長，一般承辦人員於處理各項申請門號文件，經過相當時
    日後應難以指出各門號前來申請本人之面貌、身材或特徵，
    則本件上開門號申請案件既於九十六年五月二十五日由證人
    甲○○所處理，而其迄至九十六年十一月十五日、九十七年
    二月二十七日為警通知到案說明時，雖始終指述該門號申請
    人為名義人本人親自前往申請，然證人甲○○為警詢問當時
    距離其處理該門號申請案件，時間已超過半年有餘，其是否
    於警詢時仍能深刻記憶實際前來申請人之樣貌已顯然有疑，
    且其於警詢當時被告本人亦未在場予該證人指認，該證人亦
    無指認被告本人照片之情形，實難認定該證人並無記憶錯誤
    之可能性，且觀之證人甲○○迭於警詢、檢察官偵訊及本院
    審理時之前後證述，證人甲○○始終確認係被告本人親自向
    其申請上開門號之緣由，應係其於處理本件申請門號案件，
    有實際核對身分證、駕照雙證件之因，惟現今透過各種管道
    取得個人身分資料，進而偽造證件並持之犯罪之情形所在多
    有，且亦有犯罪者係持他人合法證件進而冒用該名義申請行
    動電話門號之可能，是尚難僅以上開門號申請書上所影印之
    身分證正反面記載資料或所填載之身分證封套浮水編碼、駕
    照證件號碼與被告所持有之身分證、駕照正本完全相符，即
    忽視該申請書上申請人親簽欄內之簽名非為被告所親簽之事
    實，而遽以認定該門號係由被告本人所親自申請一節。再依
    上開門號申請書上所載之帳單地址又為「臺北市○○街三八
    ○巷十五號三樓」，與被告戶籍地與生活地點相異，被告自
    無從於該門號使用後即收受該門號相關帳單或資料，是其未
    能隨即察覺其遭人冒用名義申請門號使用，亦與常情相符。
    是綜觀上開說明，應可認定被告所辯其並無前往申請上開行
    動電話一情，所言並非子虛，應與事實相符。
  (三)又遠傳電信公司因上開門號積欠費用高達一萬一千四百二十
    二元，始於九十六年九月十九日以法催字第四○二○一六六
    四一六號法務催收信函寄送被告戶籍地通知被告儘速繳清款
    項，被告於收受上開催收信函始發覺其遭人冒用名義申辦上
    開門號使用，並於九十六年十月八日即向遠傳電信公司切結
    聲明其並未申辦該門號一情，有遠傳電信公司法務催收信函
    、未申請遠傳門號聲明書各一紙影本附卷可參，而被告既因
    己身並未申辦上開門號而接獲上開催繳通知，又切結聲明並
    未申辦該門號使用，則其主觀上產生恐係因其曾前往聲色映
    研社應徵工作交付其身分證、駕照正本影印之際，遭人乘機
    紀錄身分證封套上浮水編碼，並留存證件影本及相關資料，
    以供將來不法使用之想法，均出於合理懷疑所致，並非全然
    無因，被告進而前往桃園縣政府警察局龜山分局大埔派出所
    申告其遭人冒用名義申辦行動電話門號，並無任何蓄意捏造
    並故意虛構之情事，縱令承辦警員嗣後無從查知究竟係何人
    冒用被告名義申辦行動電話門號，或證人甲○○單憑自己核
    對雙證件而始終指述係申請人本人所申辦，即率認被告自始
    即係出於誣告之主觀犯意以及虛構事實設詞申告他人犯罪之
    犯行，是公訴人所舉之證據均不足以證明被告確有未指明犯
    人誣告之犯行，且本院復查無其他積極證據足資認定被告有
    公訴人所舉之犯罪行為，本件自屬不能證明被告犯罪，則揆
    諸前開法條及最高法院判例意旨，自應諭知被告無罪之判決
據上論斷，應依刑事訴訟法第三百零一條第一項，判決如主文。
本案經檢察官潘怡華到庭執行職務。
中    華    民    國    98    年    7     月    13    日
                      臺灣桃園地方法院刑事第四庭
                              法  官  陳可薇
以上正本證明與原本無異。
如不服本判決，應於判決送達後十日內，向本院提出上訴狀。
                              書記官  高  平
中    華    民    國    98    年    7     月    14    日


司法院資訊處製作；財團法人民間司法改革基金會備份。
